行  政  法  院  判  決                            八十七年度判字第五七二號
    再 審原 告  華國際股份有限公司
    代  表  人  甲○○
    再 審被 告  財政部臺北市國稅局
右當事人間因營利事業所得稅事件，再審原告對本院中華民國八十六年十月十七日八
十六年度判字第二五四二號判決提起再審之訴。本院判決如左︰
    主  文
再審之訴駁回。
    事  實
緣再審原告八十三年度營利事業所得稅結算申報，列報證券交易所得新台幣（以下同
）二、二四二、七五二元及前五年核定虧損扣除額六、五九三、七○二元，課稅所得
額為零。再審被告初查，依財政部八十三年二月八日台財稅字第八三一五八二四七二
號函釋（以下簡稱：財政部八十三年函釋）核算其本期出售有價證券部分應分攤營業
費用二、○三三、八九六元、利息支出六、四八五、五五五元，自有價證券出售收入
項下減除，核定其出售有價證券為虧損二、一一七、○○三元，前五年虧損為三、一
三六、八一九元，全年課稅所得額七、八一六、六三八元。再審原告不服，申經復查
結果，除准予追認證券交易所得七一七、五七七元，即變更證券交易所得為虧損一、
三九九、四二六元，課稅所得額為七、○九九、○六一元外，其餘未准變更。再審原
告仍未甘服，循序提起行政訴訟，經本院以八十六年度判字第二五四二號判決（下稱
原判決）駁回在案。茲再審原告以原判決有行政訴訟法第二十八條第一款適用法規顯
有錯誤之再審事由，對之提起再審之訴，茲摘兩造訴辯意旨如次：
再審原告起訴意旨略謂︰一、原判決所適用「財政部八十三年函釋」有關計算分攤比
例之基礎與所得稅法第二十四條規定收入與成本費用配合原則牴觸，有違租稅法律主
義，查「主旨：核釋營利事業於證券交易所得停徵所得稅期間從事有價證券買賣，其
營業費用及利息支出之分攤原則。說明．．．三、以有價證券買賣為專業之營利事業
，其營業費用及借款利息，除可合理明確歸屬者得個別歸屬認列外，應按核定有價證
券出售收入，投資收益、債券利息收入及其他營業收入比例，計算其有價證券出售部
分應分攤之費用及利息，自有價證券出售收入項下減除。」固為原判決適用之「財政
部八十三年函釋」所明定。惟依上開函釋意旨，既係針對「證券交易所得」停徵所得
稅期間其營業費用及利息支出之分攤原則所作規定，則其計算營業費用及利息支出之
比例，自應以收益為基礎，但上開函釋計算比例之基礎共有四項：（一）有價證券出
售收入；（二）投資收入；（三）債券利息收入；（四）其他營業收入，其中投資收
益，債券利息收入及其他營業收入均以「收益」為基礎，唯獨有價證券買賣以「出售
收入」為基礎，而非以「收益」為基礎，因其以不同基礎作為計算比例之依據，必然
導致扭曲事實，蓋依「財政部八十三年函釋」所規定基礎計算結果，因有價證券出售
收入包括其取得成本，將其列入計算，顯然極度不合理抬高有價證券部分之分攤比例
，而與事實脫節，鈞院於最近八十六年十一月十三日八十六年度判字第二七九六號判
決亦持相同見解，認「該函釋（財政部八十三年函釋）以含有利得之收入額為分攤基
礎，且有含成本及不含成本二類，致含成本部分之投資須分攤較高之借款利息，不符
合理分攤原則，原處分依該函以出售證券收入、股利收入、短期票券投資收入為分攤
基礎，其中出售有價證券收入，含成本，股利收入、短期票券投資收入不含成本，致
前者分攤之營業費用及利息支出較高，其分攤方法有重行斟酌之必要。」而撤銷再訴
願決定及原處分，是以該「財政部八十三年函釋」與所得稅法第二十四條規定收入與
成本費用配合原則牴觸，有悖租稅法律主義，亟為明確，應為無效。原判決適用應為
無效之「財政部八十三年函釋」，自屬適用法規顯有錯誤。二、原判決所適用「財政
部八十三年函釋」於法律之外增加納稅義務人之負擔，有違租稅法律主義，按法律有
意義不明或不備時，或法條文字雖無明文規定，而依論理法則顯然含有其意義等情況
時，主管機關固得就法律予以解釋，惟若其所作解釋逾越法律本旨，另為創作不利於
納稅義務人之規定，而於法律之外增加負擔納稅之義務，依憲法第一七二條及第十九
條規定，應為無效。本件原判決所適用之「財政部八十三年函釋」，因其以課徵技術
不法提高證券交易營業費用及利息支出之分攤比例，致變相課徵證券交易所得稅，乃
原判決見未及此，僅以：免稅收入與應稅收入應如何正確分攤營業費用及利息支出，
俾符合收入與成本、費用配合原則，法條無從針對稽徵技術作詳細規定，財政部台財
稅字第八三一五八二四七二號函釋有關免稅所得分攤營業費用及利息支出之計算公式
，乃係該部基於中央財稅主管機關職權就行為時所得稅法第四條之一證券交易所得免
納所得稅之立法意旨，及同法第二十四條有關營利事業所得計算之規定所作之解釋，
符合立法旨趣，自應自所解釋法律之生效日起有其適用等泛泛之詞搪塞，顯仍未審究
上述因計算分攤比例之基礎已違反客觀公平原則，牴觸所得稅法第二十四條有關收入
與成本費用應配合之立意，於法律外不法增加人民稅負，依憲法第一百七十二條之規
定，自屬無效。原判決所適用之「財政部八十三年函釋」既顯然不合於所得稅法第二
十四條規定，自屬適用法規顯有錯誤。三、依稅捐稽徵法第一條之一從新從優原則之
規定，本件亦應適用財政部八十五年八月九日台財稅第八五一九一四四○四號函釋，
原判決消極的不予適用，亦屬適用法規顯有錯誤：查「財政部八十三年函釋」之規定
，計算基礎不合理，此有八十五年七月二十六日經濟日報刊載財政部政務次長顏慶章
公開承認之事實。嗣因各方反應激烈，財政部乃於八十五年八月九日以台財稅第八五
一九一四四○四號函補充核釋分攤計算方式，其適用對象則僅限於綜合證券商及票券
金融公司，對於投資公司尚未及。然如再審原告之投資公司，與綜合證券商及票券
金融公司，同屬為認定係「有價證券買賣為專業之營利事業」而應予分攤營業費用及
利息支出情形者，依課稅公平之原則，自應一體適用財政部八十五年八月九日台財稅
第八五一九一四四○四號函釋，此觀之鈞院八十五年度判字第二八一六號判決亦持相
同見解，益足資參據。原判決竟仍援引據「財政部八十三年函釋」作為判決之依據，
而未依增訂稅捐稽徵法第一條之一從輕原則適用有利於再審原告之財政部八十五年八
月九日台財稅第八五一九一四四○四號函釋其適用法規顯有錯誤，不容置疑。四、本
案縱應適用「財政部八十三年函釋」分攤營業費用及利息支出，其分攤公式分母亦應
包含其他營業收入，並排除可直接歸屬之費用，原判決未查致適用不當，應屬適用法
規顯有錯誤：查再審原告縱應依「財政部八十三年函釋」分攤營業費用及利息支出，
則再審原告之國外金融機構利息收入六、四九二、五二八元及外幣存款兌換利益三、
四五七、七三七元，亦應列入分攤公式分母之其他營業收入項下。蓋再審原告國外金
融機構利息收入及外幣存款兌換利益，均為投資國外有價證券，而將資金匯入國外金
融機構專戶所產生，再審被告既認再審原告為一專業投資公司，則其與投資有關之收
益為營業收入之一部而應列入分攤公式分母之「其他營業收入」一項，即無疑義。乃
原判決不具理由即認該二收入不在「財政部八十三年函釋」範圍之列，自屬適用不當
。此外，再審原告本期帳列國外書報雜誌費五○、六一三元，國外電話費六九、九六
五元，及國外傳真費七八、七八六元，為屬可直接歸屬國外投資之費用，應免予分攤
，觀之原告本期列報之營業收入除國外金融機構之利息收入及外幣存款兌換損益外，
並無其他國外收入即可得知；且營利事業因出售國外有價證券所取得之收益，依財政
部八十三年一月十二日台財第八二一五○六二八一號函規定仍應予課徵所得稅，則投
資國外有價證券發生攸關之損費，自亦無應予分攤減除之理。原判決未就再審原告之
主張加以斟酌，自屬適用法規不當，有適用法規錯誤之再審事由。五、綜上所陳，原
判決適用逾越所得稅法第二十四條規定之「財政部八十三年函釋」，復未依稅捐稽徵
法第一條之一規定適用財政部八十五年八月九日台財稅第八五一九一四四○四號函釋
，且於適用「財政部八十三年函釋」亦有不當情形，均有適用法規顯有錯誤之法定再
審事由，爰依行政訴訟法第二十八條第一款規定提起再審之訴，狀請賜准判決鈞院八
十六年度判字第二五四二號判決廢棄。再訴願決定、訴願決定及原處分均撤銷等語。
再審被告答辯意旨略謂：一、本件再審原告主張系爭之營業費用之利息支出之分攤方
式，應按財政部八十五年八月九日台財稅第八五一九一四四○四號函釋，不得依財政
部八十三年二月八日台財第八三一五八二四七二號函釋，按證券交易收入與投資收益
之比例分攤乙節。查財政部八十五年八月九日台財稅第八五一九一四四○四號函係補
充核示「綜合證券商暨票證金融公司」於證券交易所得停止課徵所得稅期間從事有價
證券買賣，其營業費用之分攤原則。再審原告並非綜合證券商或票券金融公司，而係
以投資為專業，從事買賣證券為主要業務，與綜合券商或票券公司有別，自無上開財
政部八十五年八月九日台財稅第八五一九一四四○四號函釋之適用，且原判決對此已
詳加審酌在案，茲再審原告復執前詞，資為爭議，核無行政訴訟法第二十八條第一款
「適用法規顯有錯誤者」而得提起再審之訴之要件。綜上論述，原判決並無違誤，請
准判決再審之訴駁回等語。
    理  由
按行政訴訟法第二十八條第一款所謂適用法規顯有錯誤，係指原判決所適用之法規與
該案應適用之現行法規相違背，或與解釋、判例有所牴觸者而言。至於法律上見解之
歧異或認定事實錯誤，再審原告對之縱有爭執，要難謂為適用法規錯誤。查本件再審
意旨略謂：原判決所適用之財政部八十三年函釋有關計算分攤比例之基礎與所得稅法
第二十四條規定收入與成本費用配合原則牴觸，又於法律之外增加納稅義務人之負擔
，有悖租稅法律主義，應為無效，原判決予以適用，自屬適用法規顯有錯誤；又該函
釋分攤營業費用及利息支出公式分母亦應包含其他營業收入，並排除可直接歸屬之費
用，原判決未查明致適用不當，亦屬適用法規顯有錯誤；再依稅捐稽徵法第一條之一
從新從優原則之規定，應適用財政部八十五年八月九日台財稅第八五一九一四四○四
號函釋。原判決消極的不予適用，亦屬適用法規顯有錯誤云云。惟查本件原判決理由
略謂：『按法律有意義不明或不備時，或法條文字雖無明文規定，而依論理法則顯然
含有其意義等情況時，主管機關固得就法律予以解釋。衡諸首揭行為時所得稅法第四
條之一及第二十四條第一項規定意旨，關於營利事業之費用及損失既為應稅收入及免
稅收入所共同發生，且營利事業出售證券交易所得已納入免稅範圍，倘免稅項目之相
關成本、費用歸由應稅項目吸收，則營利事業將雙重獲益，不僅有失前開稅法之立法
精神，亦不符收入與成本、費用之配合及課稅公平原則。惟免稅收入與應稅收入應如
何正確分攤營業費用及非營業損失，俾符合收入與成本、費用配合原則，法律無從針
對稽徵技術作詳細規定，財政部台財稅字第八三一五八二四七二號函釋有關免稅所得
分攤營業費用及利息支出之計算公式，乃係該部基於中央財稅主管機關職權就行為時
所得稅法第四條之一證券交易所得免納所得稅之立法意旨，及同法第二十四條有關營
利事業所得計算之規定所作之解釋，符合立法旨趣，自應自所解釋法律之生效日起有
其適用。原告（即再審原告，下同）稱該函釋違背法律，為無效乙節，尚無足採。又
原告八十三年度申報營業收入七三、九五七、○八○元，其中出售有價證券收入七三
、九五一、六七五元，佔全部營業收入百分之九九．九九，其餘五、四○五元為股利
收入，核其營業收入均與買賣有價證券有關，難謂其非以買賣有價證券為專業之營利
事業。再原告八十三年度既有出售有價證券收入，且利息支出又係一般性貸款，依所
得稅法第二十四條規定之精神及成本費用與收入配合原則，即應分攤有關之費用及利
息支出。財政部上開台財稅字第八三一五八二四七二號函釋係對於如何分攤計算規定
具體計算方法，並非另為創作不利於納稅義務人之解釋函令。又上開財政部台財稅字
第八三一五八二四七二號函釋，係財政部賦稅署於八十二年十二月八日邀集中華民國
會計師公會全國聯合會、台北市、高雄市證券商業同業公會、財政部法規委員會、訴
願委員會、各地區國稅局會商所獲結論及中華民國會計師公會全國聯合會八十二年十
二月二十三日全聯會字第三四三號函所為之處理原則，自屬客觀公正，難謂為不合
理。是被告（即再審被告，下同）依該函釋按有價證券出售收入、投資收益、債券利
息收入及其他營業收入比例計算本件證券交易收入應分攤之營業費用及利息支出，自
無不合。又財產交易所得之計算，依所得稅法第十四條第一項第七類規定：「財產或
權利原為出價取得者，以交易時之成交價額，減除原始取得之成本，及因取得、改良
及移轉該項資產而支付之一切費用後之餘額為所得額。」準此規定，財產交易所得之
計算，亦應減除相關之費用，而前揭財政部函釋係在闡明證券交易部分之營業費用如
何攤計，兩者對所得之計算，並無不同，均應減除相關之費用，故原告主張財政部前
揭函釋違反所得稅法第十四條「財產交易所得」之計算乙節，係其一己之見解，核無
足採。原告另主張國外金融機構之利息收入六、四九二、五二八元及外幣存款兌換利
益三、四五七、七三七元應列入分攤公式乙節，惟國外金融機構利息收入、銀行存款
利息收入、期末應收利息及外幣存款兌換利益，均不在財政部前揭函釋範圍之列，自
不得列入，故原告主張應列入分攤計算公式乙節，自不足採；又書報雜誌費五○、六
一三元、國外電話費六九、九六五元及國外傳真費七八、七八六元，雖無法證明與出
售之有價證券有關，但亦無法證明與所列報之利息收入或兌換利益有關，應屬無法直
接歸屬之費用，依財政部函釋，應予列入分攤，故原告主張該等費用免予分攤乙節，
亦不足採。至原告稱其因適用所得稅法第四條之一及依財政部上開函釋計算分攤費用
及利息支出後，反較停徵前依所得稅法第二十四條規定所計算之所得額為高，有違立
法停徵之原意乙節。查證券交易所得免徵所得稅，證券交易之收入不必列入收入總額
中以計算課稅所得額，與證券交易收入有關之費用、損失及稅捐，亦不得列入收入總
額之減項而減除，為行為時所得稅法第二十四條之當然解釋。原告買賣證券之交易所
得，既免徵所得稅，本無計算其收入，減除其費用之問題，其所以應計算其分攤營業
費用及利息部分，蓋以與證券交易有關之營業費用及利息併入其他應課徵所得稅之收
入有關之營業費用及利息之項下不分，應予轉出，該轉出之營業費用及利息支出屬證
券交易部分，其盈虧本應自負，此亦為證券交易所得停徵之當然結果，殊難以適用財
政部（八三）台財稅第八三一五八二四七二號函釋結果對原告營業費用為不利，而指
該函釋違背立法意旨。末查財政部八十五年八月九日台財稅第八五一九一四四○四號
函，補充核釋以有價證券買賣為專業之營利事業，在證券交易所得停止課徵所得稅期
間從事有價證券買賣，其營業費用及利息支出之分攤原則，限於屬兼含經營證券交易
法第十五條規定三種證券業務之綜合證券商及依票券商管理辦法第七條所稱票券金融
公司部分始有適用，該函說明二所示至明。原告係投資專業公司，依其簽證會計師查
核報告，營業收入無關綜合證券商及票券金融公司者，顯非綜合證券商或票券金融公
司之營利事業，自無該函適用。原告謂依修正稅捐稽徵法第一條之一規定，應改適用
該函釋規定云云，不無誤會。』等情，駁回再審原告在前訴訟程序之訴。經核原判決
所適用之法規，與該案應適用之法規並無若何違背，與解釋、判例亦無牴觸之情形，
要難謂為適用法規顯有錯誤。再審原告所為之上開主張，核屬其一己法律上見解之歧
異，尚難謂為適用法規顯有錯誤，是其所為上開主張，顯不足採。綜上所述，本院原
判決，並無適用法規顯有錯誤之情事，再審原告據以提起再審之訴，為無再審理由，
應予駁回。
據上論結，本件再審之訴為無理由，爰依行政訴訟法第三十三條、民事訴訟法第五百
零二條第二項，判決如主文。
中    華    民    國     八十七      年      四      月       三        日
                    行 政 法 院 第 五 庭
                                審 判 長 評  事      葉  振  權
                                         評  事      高  秀  真
                                         評  事      鄭  淑  貞
                                         評  事      林  家  惠
                                         評  事      沈  水  元
右  正  本  證  明  與  原  本  無  異
                                         法院書記官  陳  佩  玲
中    華    民    國     八十七      年      四      月       三        日
